【裁判字號】    91,上更(一),849
【裁判日期】    920430
【裁判案由】    重利
【裁判全文】
臺灣高等法院刑事判決                        九十一年度上更(一)字第八四九號
    上  訴  人
    即  被  告  丁○○
右上訴人因重利案件，不服臺灣臺北地方法院八十八年度訴字第九四六號，中華民國
八十九年一月五日第一審判決（起訴案號：臺灣臺北地方法院檢察署八十八年度偵字
第一００九四號），提起上訴，判決後，經最高法院發回更審，本院判決如左：
    主  文
原判決撤銷。
丁○○以犯乘人急迫，貸以金錢而取得與原本顯不相當之重利罪為常業，累犯，處有
期徒刑伍月，如易科罰金以參佰元折算壹日。
    事  實
一、丁○○前因賭博罪，經臺灣臺北地方法院判處有期徒刑四月，於八十一年一月二
    十三日易科罰金執行完畢。仍不知悔改，基於常業重利之犯意，自八十五年八月
    十五日起至八十七年十月二止如附表一之日期，在新竹市○○○街一八八號五樓
    由各借款人簽發或提供如附表二所示之本票或支票、
    後貸與金錢，而取得與原本顯不相當之如附表一所示之重利，恃以營生，以之為
    常業（借款人姓名、借款金額、日期，已付利息期數或約定還款日期、利息，均
    如附表一所示。各借款人提供之文件如附表二所載）。嗣於八十七年十月二十日
    二十二時許，因另案通緝在上址經警查緝，並在同址搜索查扣如附表二所示之物
    。
二、案經內政部警政署國道公路警察局移送臺灣新竹地方法院檢察署呈請臺灣高等法
    院檢察署檢察長移轉臺灣桃園地方法院檢察署檢察官偵查，再依序呈請臺灣高等
    法院檢察署檢察長移轉臺灣士林地方法院檢察署檢察官偵查，又呈請臺灣高等法
    院檢察署檢察長移轉臺灣臺北地方法院檢察署檢察官偵查起訴。
    理  由
一、右開上訴人即被告丁○○確有於附表一所示之日期，於前開地點貸放如附表一所
    載之金額給附表一之借款人，及由借款人分別簽發如附表二之票據為借款之憑證
    ，暨提供如附表二之其餘文件作為質押擔保等事實，已據其於本院供認不諱（見
    本院上更一卷第一四七頁），核與證人即借款人卯○○、丑○○、戊○○、子○○、壬○○、辛○○、癸○○等人均證稱有向上訴人借款之情事相符，且有如附
    表二所示之物扣案及本院調取上開扣案物就借款人所簽發之票據影印附卷並整理
    出上訴人貸放款明細表（見本院卷上更一卷第一四九至一五九頁）足佐。依卷證
    各該借款人多次陳稱之借款金額不盡相符，上訴人所供貸放數目亦有差異，但借
    貸雙方並不爭執確有借貸款之情事，應以扣案由借款人所簽發之票據上記載之日
    期、金額（如附表一）為上訴人實際貸放之款項。經查，上訴人於警局初詢時已
    明白供稱借款有約定收取利息（見偵查第七九六一號卷第五頁以下），證人卯○○、丑○○、戊○○、子○○、壬○○、辛○○、陳聖彥等人，迭於偵審中或證
    稱借款先預扣利息或每十天或每月付息一次等語甚詳。則上訴人以伊與借款人間
    只是朋友互相調借錢，沒有收利息云云為辯，即無足取。
二、證人卯○○證稱：「因經商失敗需錢週轉」（見本院上更一卷第一二七頁）；丑
    ○○證稱：「：：因工作包攬上急需用錢調度週轉：：」（見偵查七九六一號卷
    第廿頁）；戊○○證稱：「我因經營文具店，金錢週轉有困難：：」（見偵查七
    九六一號卷第十六頁反面）；子○○證稱：「：：我因娘家有事急需要錢解決困
    難：：」（見偵查七九六一號卷第廿二頁反面）；壬○○證稱：「因在工廠上班
    擔任會首被倒會急需用錢」（見本院上更一卷第一三一頁）；辛○○陳稱：「包
    工程失敗需要錢週轉」（見本院上更一卷第一三三頁）；癸○○證稱：「我因為
    泥水包工要付材料錢，需要週轉錢」（見本院上更一卷第一二八頁）各等語。則
    各該人等之所以向上訴人借款，或迫於家庭急需用錢，或因工作上急需用錢週轉
    ，顯係出於急迫而貸款甚明。又上訴人已收取之利息，則如附表一所載。依其所
    為之放款，關於每出借一萬元，借期一個月，需支付七百元或八百元之利息，月
    息為百分之七或百分之八，即年息百分之八十四或百分之九十六；出借六萬元、
    十萬元，實付二萬八千六百元、四萬七千元，借期一個月，月息為百分之五十三
    ，即年息百分之六百三十六。均與民法所規定約定利率不得超過百分之二十之利
    息超過數倍之多，顯不相當，上訴人所辯其無重利之犯意，亦非可採。按刑事法
    令上所謂常業犯，指反覆以同種類行為為目的之社會活動之職業犯罪而言，至於
    犯罪所得、是否恃此犯罪為唯一之謀生職業，則非所問，縱令兼有其他職業，仍
    無礙於該常業犯罪之成立。上訴人乘卯○○等人需款孔急之際，貸以金錢而取得
    與原本不相當之利息，依其如附表一所貸放之人數、時間，且扣有上開借款人之
    證件資料、本票，絕非普通朋友間之借貸可資比擬。則本案就其犯罪行為客體內
    涵客觀上具有相當時間之延續性及可確定性，足以為生活之職業，就主觀犯意而
    言，亦具有同一不變犯意之連續性，自該當於以犯重利罪常業之要件。事證明確
    ，上訴人之犯行，堪以認定。
三、上訴人因另案涉犯偽造文書、強盜等罪經有權單位發佈通緝，於前揭時地為警予
    以逮捕，並於屋內執行搜索，進而查獲如附表二所示之物。該司法警察係基於逮
    捕通緝犯之目的，未持搜索票，逕行進入上開處所內執行搜索而逮捕上訴人，自
    應限縮於基於確認上訴人身分或緊急搜索之必要為限，始得對上訴人之住宅搜索
    。經查，據證人即當日逮捕上訴人之員警寅○○、陳薰榮證稱搜索之經過（見本
    院上更一卷第六十六、六十七頁），雖可認其於實施搜索扣押時發現另案應扣押
    之上開物件之另案扣押，係屬違法之搜索。然就違法搜索所取得證據應否排除，
    應依比例原則及法益權衡原則加以權衡，並非不分情節，一概強制排除其證據能
    力。本院審認本案員警搜索時，刑事訴訟法尚未就搜索扣押之相關規定修正，依
    證人寅○○、陳薰榮證稱搜索之經過，係員警見上訴人「拿其
    人之
    執法人員於主觀上並無惡意違法取證之意圖，依當時客觀情狀，上訴人亦無反對
    員警扣押上開物證，且違法搜索取得之上開非供述證據（書證）具有高度之不可
    變性，上訴人於另案通緝逮捕後就本案於警詢時之供述（即其有貸放款及收取利
    息），與前開借款人之證述、扣案之票據及其他借款擔保文件內容若合符節。茲
    衡量其違反法定程序情節、犯罪所生危害等事項綜核考量，及查獲如附表二所示
    之物數量龐大，上訴人之初供核無不實等情，顯見本案上訴人因違法搜索扣押取
    證之權益被侵害輕微，依比例原則，仍認扣押如附表二之物具有證據能力。
四、核上訴人所為，係犯刑法第三百四十五條之常業重利罪。上訴人前因賭博罪，經
    臺灣臺北地方法院判處有期徒刑四月，於八十一年一月二十三日易科罰金執行完
    畢。有臺灣高等法院檢察署刑案紀錄簡覆表可徵，五年以內（上訴人犯罪時間起
    自八十五年八月十五日）再犯本件有期徒刑以上之罪，為累犯，應依刑法第四十
    七條規定加重刑。起訴書就上訴人貸放款給壬○○、陳聖彥二人之犯行，雖未敘
    及，惟此部分事實與起訴判罪之事實係屬單純一罪，為起訴效力所及，本院應併
    予審判。原審據以論科，固非無見。然查，原判決就上訴人向貸款人各放款若干
    ，取得多少利息等與重利有關之重要事項，均未詳加認定明確記載，即論以常業
    重利罪，就附表二及其他與本案無關之物扣押物併予宣告沒收，又就八十五年八
    月十四日以前之犯行論處上訴人罪刑，均非適法。上訴意旨，仍執前詞，否認犯
    罪，雖無足取，惟原判決既有上述可議之處，即屬無可維持，應予撤銷改判。爰
    審酌上訴人之素行，及其如附表一之放款時間長短、人數多寡、貸放金額，暨犯
    罪之動機、目的、手段、所得利益，及犯罪後之態度等一切情狀，量處如主文第
    二項所示之刑。上訴人行為後，刑法第四十一條已於九十年一月十日修正公布，
    比較新舊法結果，以修正後刑法第四十一條第一項規定有利於上訴人，依上開規
    定諭知易科罰金之折算標準。扣案如附表二之物為被害人等所有，核與沒收規定
    不侔，自不得宣告沒收，附此敘明。
五、公訴意旨另認上訴人自八十三年一月起至八十五年八月十四日涉犯之常業重利嫌
    ，依扣案之證物顯示並無此犯行可指。又刑法第三百四十五條之常業重利罪為結
    果犯，以所出貸之財物已取得與原本顯不相當之重利，犯罪方屬成立。依扣案之
    證物顯示，上訴人似另有放款給辰○○，但證人辰○○證稱未付利息予上訴人，
    則上訴人就此部份未取得高利，自與上開犯罪不該當。又上訴人似亦有借貸與庚○○、己○○、乙○○、丙○○、甲○○等人，然查，丙○○係借款人癸○○之
    保證人，亦據丙○○及癸○○供證一致；其餘庚○○、己○○、乙○○、甲○○
    等人始終不曾到案說明，經本院傳、拘均無著，則上訴人是否有乘渠等之急迫、
    輕率或無經驗而貸予金錢，即屬無從究明，上訴人亦否認有此部分之犯罪，基於
    「罪證有疑，利於被告」之原則，應為上訴人有利之認定。檢察官除就「庚○○
    」扣案物於起訴書約略提及，可認為已起訴，及就自八十三年一月起至八十五年
    八月十四日起訴之犯行，因與前開判罪部份有單純一罪關係，不另為無罪之諭知
    外，其餘辰○○、己○○、丙○○、乙○○、甲○○等人部分則起訴書並無隻字
    言及，尚難認為已起訴，除由本院就原判判關此部分之判決撤銷外，毋庸為任何
    裁判，併予指明。
據上論斷，應依刑事訴訟法第三百六十九條第一項前段、第三百六十四條、第二百九
十九條第一項前段、刑法第三百四十五條、第四十七條、第四十一條第一項、罰金罰
鍰提高標準條例第一條前段、第二條，判決如主文。
本案經檢察官呂丁旺到庭執行職務。
中      華      民      國    九十二    年      四      月     三十     日
                              臺灣高等法院刑事第十庭
                                  審判長法  官 溫 耀 源
                                        法  官 邱 同 印
                                        法  官 吳    燦
右正本證明與原本無異。
如不服本判決，應於收受送達後十日內向本院提出上訴書狀，其未敘述上訴之理由者
並得於提起上訴後十日內向本院補提理由書（均須按他造當事人之人數附繕本）。
                                        書記官 陳 靜 姿
中      華      民      國    九十二    年      四      月     三十     日
附錄：本案論罪科刑法條全文
刑法第三百四十五條
以犯前條之罪為常業者，處五年以下有期徒刑，得併科三千元以下罰金。
附表一：
┌──┬───┬─────┬────┬───────┬──────┬─────┐
│編號│借款人│金額（新臺│借款日期│已付利息期數或│已付利息金額│備      註│
│    │      │幣，下同）│        │約定還款日期  │            │          │
├──┼───┼─────┼────┼───────┼──────┼─────┤
│1.  │卯○○│十五萬元  │ 4. │六    期      │八萬二千五百│          │
│    │      │          │        │              │元          │          │
├──┼───┼─────┼────┼───────┼──────┼─────┤
│2.  │丑○○│  六萬元  │ 10. 1.│ 11. 1.      │預扣利息三萬│實拿五萬六│
│    │      │          │        │              │一千八百元  │千四百元  │
│    │      ├─────┼────┼───────┼──────┼─────┤
│    │      │  十萬元  │ 10. 9.│ 11. 9.      │預扣利息五萬│實拿二萬八│
│    │      │          │        │              │三千元      │千二百元  │
│    │      ├─────┼────┼───────┼──────┼─────┤
│    │      │十二萬元  │ 4. 3.│ 4. 12.      │預扣利息六萬│實拿四萬七│
│    │      │          │        │              │三千六百元  │千元      │
├──┼───┼─────┼────┼───────┼──────┼─────┤
│3.  │戊○○│  五萬元  │ 10. 2.│              │預扣利息三千│實拿四萬七│
│    │      │          │        │              │元          │千元      │
├──┼───┼─────┼────┼───────┼──────┼─────┤
│4.  │子○○│十一萬元  │ 12. 15.│ 1. 3.      │預扣利息四萬│實拿七萬元│
│    │      │          │        │              │元          │          │
├──┼───┼─────┼────┼───────┼──────┼─────┤
│5.  │壬○○│  二萬元  │ 3. │              │一千六百元  │          │
│    │      │          │        │              │            │          │
│    │      ├─────┼────┼───────┼──────┼─────┤
│    │      │  一萬元  │ 4. 11.│ 4.       │八百元      │          │
│    │      │          │        │              │            │          │
│    │      ├─────┼────┼───────┼──────┼─────┤
│    │      │  一萬元  │ 4. 15.│ 4.       │八百元      │          │
│    │      │          │        │              │            │          │
│    │      ├─────┼────┼───────┼──────┼─────┤
│    │      │  一萬元  │ 5. │ 6. 5.      │八百元      │          │
│    │      │          │        │              │            │          │
├──┼───┼─────┼────┼───────┼──────┼─────┤
│6.  │辛○○│  五萬元  │ 8. 15.│ 9. 15.      │三千五百元  │          │
│    │      │          │        │              │            │          │
│    │      ├─────┼────┼───────┼──────┼─────┤
│    │      │  十萬元  │ 9. 6.│ 9. 20.      │七千元      │          │
│    │      │          │        │              │            │          │
│    │      ├─────┼────┼───────┼──────┼─────┤
│    │      │  五萬元  │ 9. │ 10. 14.      │三千五百元  │          │
│    │      │          │        │              │            │          │
│    │      ├─────┼────┼───────┼──────┼─────┤
│    │      │  十萬元  │ 10. │ 11. 18.      │七千元      │          │
│    │      │          │        │              │            │          │
│    │      ├─────┼────┼───────┼──────┼─────┤
│    │      │  十萬元  │ 11. 12.│ 12. 9.      │七千元      │          │
│    │      │          │        │              │            │          │
│    │      ├─────┼────┼───────┼──────┼─────┤
│    │      │一百五十  │ 12. │ 3.       │七萬六千五元│          │
│    │      │三萬元    │        │              │            │          │
│    │      ├─────┼────┼───────┼──────┼─────┤
│    │      │  五萬元  │ 11. 20.│ 12. 3.      │三千五百元  │          │
│    │      │          │        │              │            │          │
│    │      ├─────┼────┼───────┼──────┼─────┤
│    │      │  五萬元  │ 2. │              │三千五百元  │          │
│    │      │          │        │              │            │          │
├──┼───┼─────┼────┼───────┼──────┼─────┤
│7.  │癸○○│  三萬元  │ 1. │              │            │          │
│    │      ├─────┼────┤              │            │          │
│    │      │  四萬元  │ 1. │二期          │  三萬六千元│          │
│    │      ├─────┼────┤              │            │          │
│    │      │  三萬元  │ 1. │              │            │          │
└──┴───┴─────┴────┴───────┴──────┴─────┘
附表二：
編號  名稱                              數量      交付質押之被害人
一    本票                              一張      卯○○
      電話號碼便條紙                    一張      同右
      建築改良物所有權狀                一張      同右
      土地所有權狀                      一張      同右
      戶口名簿                          一本      同右
二    本票                              三張      丑○○
      讓渡證書                          一張      同右
      委託借貸承諾契約書                一張      同右
      建物所有權狀                      一張      同右
      土地所有權狀                      一張      同右
三    國民身分證影本                    一張      癸○○
      委託借貨承諾契約書                一張      同右
      支票                              三張      同右
      本票                              一張      （發票人丙○○保證）
四    國民身分證                        一張      戊○○
      本票                              一張      同右
五    本票                              一張      子○○
      委託借貸承諾書                    一張      同右
六    本票                              四張      壬○○
七    自小客車車籍資料                  一冊      辛○○
      委託借貸承諾書                    一張      同右
      國民身分證影本                    一張      同右
      本票                              八張      同右


司法院資訊處製作；財團法人民間司法改革基金會備份。
